【裁判字號】    98,消債更,422
【裁判日期】    981130
【裁判案由】    更生事件
【裁判全文】
臺灣臺北地方法院民事裁定           98年度消債更字第422號
聲  請  人
即  債務人  甲○○
上列聲請人因消費者債務清理事件聲請更生，本院裁定如下：
    主  文
聲請駁回。
聲請費用由聲請人負擔。
    理  由
一、按債務人對於金融機構因消費借貸、自用住宅借款、信用卡
    或現金卡契約而負債務，在聲請更生或清算前，應提出債權
    人清冊，以書面向最大債權金融機構請求協商債務清償方案
    並表明共同協商之意旨，消費者債務清理條例（下稱消債條
    例）第151條第1項定有明文。又消債條例所定協商前置程序
    之意旨，在使金融機構與債務人就特定種類之債務清理事務
    上，利用法院程序外解決之協商機制，為迅速有效之自主性
    解決。而此一程序之進行，有賴當事人間之協力配合，本於
    誠信為基礎，形成債務清理之共識，藉由法院之事後核可，
    賦予協商內容作為執行名義之正當性。苟債務人提出協商請
    求之後，因可歸責債務人之事由，如不提出資料或同意金融
    機構調閱債務人之財產、收入、業務及信用狀況，造成金融
    機構無法及時取得資訊，使債權人、債務人得充分溝通，或
    在雙方協商債務清償方案內容時，債務人無正當理由推託，
    或不於該方案上簽名、蓋章或按指印，雖有債務協商不成立
    之形式，然藉由脫法方式造成此等結論，難謂債務人有進行
    債務清理之誠意可言。是以，基於誠實信用之意旨，對於此
    等脫法行為，除難認有進行前置協商程序之外，尚應類推適
    用消債條例第46條第3款前段之精神，裁定駁回債務人之聲
    請。
二、聲請意旨略以：其曾以書面向最大債權金融機構中國信託商
    業銀行（下稱中國信託銀行）請求共同協商債務清償方案，
    惟該銀行未能將摩根聯邦資產管理股份有限公司之債權列入
    協商外；因聯邦銀行於民國97年11月起透過強制執行程序按
    月扣押聲請人薪資3分之1，聲請人請求中國信託銀行將之納
    入協商亦遭拒；況聲請人每月薪資僅新台幣（下同）28,700
    元，經扣薪3分之1後餘額不足支應生活費及扶養費，實無法
    負擔中國信託銀行提出按月還款6,900元之協商方案，致協
    商不成立，且其無擔保或無優先權之債務總額未逾新台幣（
    下同）1,200萬元，復未經法院裁定開始清算程序或宣告破
    產，爰依法聲請更生云云。
三、經查：
    (一)本件聲請人就其積欠金融機構之無擔保債務，曾向最大債
      權金融機關中國信託銀行提出債務協商之聲請，因聲請人
      無法負擔任何還款條件，致協商不成立，有聲請人提出之
      該行民國98年7月21日前置協商不成立通知書附卷可稽，
      固堪認真實，合先序明。惟查，據上開前置協商不成立通
      知書第4點載明協商不成立之原因為「無法負擔任何還款
      條件」，聲請人亦稱未能達成協商之差距為：1.最大債權
      銀行中國信託銀行未能將摩根聯邦資產管理股份有限公司
      及聯邦銀行之債權納入協商、2.聲請人之薪資經聯邦銀行
      強制執行扣薪3分之1後餘額扣除支出不足支應中國信託銀
      行所提按月還款6,900元之協商方案，此有更生聲請狀附
      卷可稽。經本院依職權向中國信託銀行查詢兩造協商經過
      ，該銀行函覆「依銀行公會規範，參與前置協商之債權人
      為金融機構，因聯邦銀行欠款已讓與摩根聯邦資產管理股
      份有限公司，資產管理公司並非金融機構，依規定無法納
      入前置協商，故本行依此規定辦理，並已於協商時告知債
      務人無法納入之規定。」，亦有該銀行98年11月19日民事
      陳報狀在卷足按。聲請人雖以中國信託銀行未能將其金融
      機構與非金融機構之債權人納入一致性協商歸咎為協商破
      裂原因之一，惟參諸消費者債務清理條例第151條第5項之
      立法理由謂：「債務人依本條例之規定向金融機構請求債
      務協商，受請求之金融機構通知其他債權人與債務人參與
      協商時，其他債權人得選擇是否參與協商，未參與協商之
      債權人，本即不受已成立協商之拘束，債務人如為清償未
      參與協商債權人之債務致履行顯有重大困難者，即屬不可
      歸責於己」，是以，消債條例所定之前置協商，並未強制
      全體債權人加入，聲請人因前置協商方案所不及之債權人
      行使權利之後，倘造成無法履行協商方案時，非無賦予聲
      請人請求法院開啟債務清理程序之機會，故聲請人尚難以
      非金融機構債權人未列入協商為由，拒絕協商之成立，而
      逕向本院聲請更生。
    (二)聲請人雖自陳每月薪資約28,700元，除遭強制執行扣薪3
      分之1外，必要支出包括膳食費9,000元、交通費400元、
      電費1,200元、健保費414元、電話費900元、網路費300
      元、水費420元、瓦斯費300元、管理費940元、第四台390
      元，合計14,264元，另需按月給付父親及母親各1,500元
      、配偶10,000元之扶養費，收入扣除上開支出後已無力負
      擔任何還款條件等語。惟按更生或清算制度之立法目的，
      係為使不幸陷入經濟困境之債務人得以清理債務、重建生
      活，並在清理過程中保有符合人性尊嚴之最低基本生活，
      但非維持債務人過去慣常之寬逸生活，並非由債務人任意
      主張其基本生活費用之數額，而是債務人在維持基本生活
      之情況下，於其能力範圍內盡力清償債務。故膳食費9,
      000元之主張，衡諸日常生活經驗實屬過高，應以每日200
      元計算即每月6,000元以內方稱合理。另電費1,200元、電
      話費900元、網路費300元、水費420元、瓦斯費300元、管
      理費940元、第四台390元等衡其性質均屬家庭生活費用，
      依民法第1003條之1規定，家庭生活費用應由聲請人與其
      配偶各依其經濟能力、家事勞動或其他情事分擔之，是聲
      請人既有配偶本應按其收入依比例分攤之。聲請人雖辯稱
      配偶目前無業並按月給付扶養費10,000元云云，然觀諸聲
      請人之配偶楊麗萍96年度、97年度綜合所得稅各類所得資
      料清單所示，其96年度、97年度全年收入分別為269,617
      元、171,786元，經換算後平均月收入分別為22,468元、
      14,315元。且聲請人於98年6月3日向中國信託銀行申請前
      置協商之際，不僅未於申請人財產及收支狀況說明書中依
      法受申請人扶養之人一欄列載配偶；並於前置協商客戶商
      談紀錄表內載明「妻子居師大附近擺攤（租金6,000元）
      」；加以聲請人之配偶除名下保有數筆股票（總投資金額
      35,000元）外，另於97年度、98年度有多筆股票買進賣出
      之交易記錄，亦有前置協商申請人財產及收支狀況說明書
      、前置協商客戶商談紀錄表、財產歸屬資料清單及凱基證
      券股份有限公司信義分公司證券存摺明細附卷可參，均足
      徵聲請人之配偶楊麗萍於98年度應有相當資金來源可資運
      用，是其不僅應分擔生活費用，且受聲請人扶養一事尚不
      足採。又聲請人指稱每月給付父親及母親扶養費用各
      1,500 元，惟據聲請人所陳聲請人之父王正崇、母賴瑞雲
      之財產歸屬資料清單及96年度、97年度綜合所得稅各類所
      得資料清單列載，聲請人之父王正崇名下有2筆不動產及1
      輛汽車，96年度、97年度全年收入分別為513,168元、
      253,117元；聲請人之母賴瑞雲名下更多達6筆不動產，96
      年度、97年度全年收入分別為100,000元、186,336元，可
      知聲請人之父母均能以自己財產維持生活，並無不能維持
      生活而需聲請人扶養之事實。聲請人主張每月給付父母扶
      養費各1,500元等情，委無可採。綜上所述，聲請人每月
      實際支出應為9,039元（計算式如下：膳食費6,000元+交
      通費400元+電費1,200元/2+健保費414 元+電話費900元
      /2+網路費300元/2+水費420元/2+瓦斯費300元/2+管理費
      940元/2+第四台390元/2），縱以每月薪資28,700元經強
      制執行扣除3分之1後，餘額19,133元扣除上開支出後仍有
      10,094元，用以清償中國信託銀行所提案月還款6,900元
      容有餘裕，則聲請人顯非無法負荷任何還款條件，其參與
      協商之誠意顯有不足，應認未確實踐行前置協商程序。依
      前揭說明，本件更生之聲請，於法尚有未合。
四、綜上所述，聲請人無參與前置協商之誠意，逕為本件更生聲
    請，於法尚有未合，應予駁回，爰裁定如主文。
中    華    民    國    98    年    11    月    30    日
              民事第八庭    法      官  莊訓城
上為正本係照原本作成
如不服本裁定，應於裁定送達後10日內，以書狀向本院提出抗告
，並繳納抗告費新臺幣1千元
中    華    民    國    98    年    11    月    30    日
                            書  記  官  陳  竽

司法院資訊處製作；財團法人民間司法改革基金會備份。
